臺灣士林地方法院民事判決　　　　　　　100年度訴字第125號
原　　　告　趙秀月
訴訟代理人　劉大正律師
被　　　告　鍾年旭
訴訟代理人　李宜光律師
上列當事人間確認和解債權不存在等事件，經臺灣臺北地方法院
移送管轄前來（99年度訴字第5597號），本院於民國100 年5 月
3 日言詞辯論終結，判決如下：
    主  文
原告之訴駁回。
訴訟費用由原告負擔。
    事  實  及  理  由
一、本件原告未於最後言詞辯論期日到場，經核並無民事訴訟法
    第386 條各款所列情形（兩造訴訟代理人於本院民國100 年
    3 月22日言詞辯論期日均到庭，本院當庭告知改定100 年5
    月3 日上午10時續行言詞辯論。原告訴訟代理人遲至100 年
    5 月3 日言詞辯論期日當天上午，始遞狀以其於同日上午10
    時40分於臺灣板橋地方法院另有庭期為由，聲請變更期日，
    尚難認其不到庭為有正當理由），爰依被告之聲請，由其一
    造辯論而為判決。
二、原告未於最後言詞辯論期日到場，依其之前所提書狀及陳述
    略為：
  (一)兩造因確認本票債權不存在事件涉訟，被告不服臺灣臺北地
    方法院84年度北簡字第6034號宣示判決筆錄，而由臺灣臺北
    地方法院民事庭以85年度簡上字第123 號案件（下稱系爭簡
    上事件）受理在案。第三人鄭宇鎮（原名鄭行鶿，為原告之
    前夫。下稱鄭宇鎮）明知伊業於95年8 月9 日已與原告離婚
    ，且原告並未授權伊簽署和解筆錄之情形下，竟在與原告離
    婚逾2 年後之97年8 月26日，於系爭簡上案件審理期日，與
    被告簽署和解筆錄。其內容為：「一被上訴人趙秀月願先繳
    清臺北市國稅局南港稽徵所欠稅【財北國稅南港創服字第90
    062178號函】全部稅款。二被上訴人趙秀月願將其所有坐落
    於臺北市○○區○○段五小段257 地號土地及其上建物建號
    2134號即門牌號碼臺北市○○區○○街153 巷1 號2 樓之建
    物（以下合稱系爭房地）就被上訴人所欠上訴人鍾年旭本票
    債權新臺幣（下同）500 萬元辦理抵押權設定。三前項抵押
    權設定辦妥後，上訴人願將臺灣士林地方法院84年度士院仁
    民執富字第3566號強制執行事件撤回。四有關臺灣士林地方
    法院84年度自字第172 號自訴人趙秀月、鄭宇鎮對被告張銘
    戴所提之刑事偽造有價證券案件，如經終局判決確定，張銘
    戴成立偽造系爭500 萬元本票之犯罪，則上訴人鍾年旭願無
    條件將已完成設定抵押之資料及相關文件，交由被上訴人趙
    秀月、鄭宇鎮（原名鄭行鶿）辦理塗銷抵押權，並捨棄對被
    上訴人之本票債權500 萬元。反之，若張銘戴被判決無罪確
    定，被上訴人趙秀月、鄭宇鎮（原名鄭行鶿）願給付上訴人
    500 萬元，若未給付，任由上訴人執行拍賣上開抵押物。」
    （下稱系爭和解筆錄）。
  (二)被告隨即持系爭和解筆錄，於97年9 月24日向臺北市松山地
    政事務所就系爭房地辦理抵押權設定登記，並於第三人張銘
    戴經臺灣高等法院98年度重上更(七)字第2 號刑事案件判決無
    罪確定後，向本院民事執行處聲請對原告所有之系爭房地強
    制執行（本院99年度司執字第35236 號），而使原告之債權
    有受侵害之危險。爰依民事訴訟法第247 條第1 項、第767
    條之規定，聲明請求判決：
    1.確認被告對於系爭和解筆錄內容所之示之債權不存在。
    2.被告應將系爭房地，經臺北市松山地政事務所以97年南港
      字第109780號收件所設定之抵押權登記予以塗銷。
三、被告則辯稱：
  (一)原告與鄭宇鎮於84年9 月1 日共同對被告提起確認本票債權
    不存在之訴，經臺灣臺北地方法院84年度北簡字第6034號受
    理在案，期間原告委任蘇癸旨律師、朱俊雄律師代理訴訟，
    足見原告確實知悉與被告間有訴訟案件繫屬。嗣被告不服宣
    示判決筆錄而提起上訴，上訴狀繕本、85年4 月2 日準備期
    日通知書均係由原告親收，寄送予鄭宇鎮之繕本及期日通知
    書亦為原告代收，原告並於85年4 月2 日書立委任狀，就系
    爭簡上案件委任鄭宇鎮為訴訟代理人，並載明有民事訴訟法
    第70條第1 項但書及第2 項所列各行為之特別代理權。其後
    86年6 月16日、89年11月21日準備期日通知書亦由原告親自
    蓋印收取，鄭宇鎮並代理原告出席準備期日。堪認原告確實
    知悉系爭簡上案件之繫屬，並委任鄭宇鎮為訴訟代理人，且
    授與特別代理權。
  (二)原告與鄭宇鎮離婚後，地址仍相同，原告對外亦以妻子身分
    代收鄭宇鎮之法院文件，且有共同委任自訴代理人、共同撰
    狀應訴之事實。可見鄭宇鎮之代理權並不因伊與原告辦理離
    婚登記而受影響。況系爭和解筆錄正本係於97年8 月29日寄
    送至原告之地址，由原告親自簽收，原告與鄭宇鎮並於97年
    9 月22日共同出具民事聲請更正狀，聲請更正和解筆錄內容
    。足悉原告確實授與鄭宇鎮代理權，並知悉系爭和解筆錄內
    容。
  (三)並聲明請求判決：原告之訴駁回。
四、兩造不爭執之事項：
  (一)原告及鄭宇鎮對被告提起確認本票債權不存在訴訟，經臺灣
    臺北地方法院84年度北簡字第6034號受理在案，被告不服該
    案宣示判決筆錄，而由臺灣臺北地方法院民事庭以系爭簡上
    事件受理在案。鄭宇鎮於97年8 月26日，以原告訴訟代理人
    之身分，與被告簽署系爭和解筆錄。其內容略為：一原告願
    先繳清臺北市國稅局南港稽徵所欠稅【財北國稅南港創服字
    第90062178號函】全部稅款。二原告願將其所有之系爭房地
    ，就原告所欠被告本票債權500 萬元辦理抵押權設定。三前
    項抵押權設定辦妥後，被告願將臺灣士林地方法院84年度士
    院仁民執富字第3566號強制執行事件撤回。四本院84年度自
    字第172 號自訴人趙秀月、鄭宇鎮對張銘戴所提之刑事偽造
    有價證券案件，如經終局判決確定，張銘戴成立偽造系爭
    500 萬元本票之犯罪，則被告願無條件將已完成設定抵押之
    資料及相關文件，交由原告、鄭宇鎮辦理塗銷抵押權，並捨
    棄對原告之本票債權500 萬元。若張銘戴被判決無罪確定，
    原告、鄭宇鎮願給付上訴人500 萬元，若未給付，任由被告
    執行拍賣上開抵押物。此有臺灣臺北地方法院84年度北簡字
    第6034號宣示判決筆錄、系爭和解筆錄附於臺灣臺北地方法
    院99年度訴字第5597號卷（下稱北院卷）第6 頁至第9 頁、
    第11頁至第12頁可稽。並經本院依職權調閱系爭簡上案件全
    卷查核無訛。
  (二)鄭宇鎮為原告之前夫，原告與鄭宇鎮於95年8 月9 日離婚。
    有戶籍謄本在卷可憑（北院卷第10頁）。
  (三)被告持系爭和解筆錄，於97年9 月24日向臺北市松山地政事
    務所，就系爭房地以「和解設定」為原因辦理抵押權設定登
    記。有土地及建物登記謄本存卷可考（北院卷第13頁至第16
    頁），並經本院向臺北市松山地政事務所查詢設定登記相關
    資料屬實（本院卷第13頁至第27頁）。
五、本院得心證之理由：
  (一)按確認之訴非原告有即受確認判決之法律上利益者，不得提
    起。所謂即受確認判決之法律上利益，係指法律關係之存否
    不明確，原告主觀上認其在法律上之地位有不安之狀態存在
    ，且此種不安之狀態，能以確認判決將之除去者而言（最高
    法院52年臺上字第1237號、第1240號判例意旨參照）。本件
    原告以系爭和解之簽署未經合法代理為由，請求確認系爭和
    解筆錄內容所之示之債權不存在，其主張則為被告所否認。
    經核系爭和解筆錄之簽署是否經合法代理，影響兩造權利甚
    鉅，並致兩造間法律之存否不明確，依前揭說明，自難認無
    受確認判決之法律上利益。
  (二)原告自承確與鄭宇鎮共同對被告提起確認本票債權不存在之
    訴，且知悉第一審判決結果，及系爭簡上案件之案件繫屬之
    情（本院卷第81頁）。此並與原告於85年3 月9 日親自收受
    上訴狀繕本之情相符（本院卷第45頁背面之送達證書參照）
    。經查，系爭簡上案件繫屬後，第一次準備期日訂於85年4
    月2 日，原告於85年3 月19日親自收受期日通知書，並代鄭
    宇鎮收受該次期日通知書，有送達證書附於系爭簡上案件卷
    可憑（系爭簡上案件卷一，第12頁、第13頁）。原告雖親收
    並代鄭宇鎮收受期日通知書，惟並未於85年4 月2 日準備期
    日到庭，而係出具委任狀，委任鄭宇鎮出席該次準備期日，
    委任狀上並載明「受任人為訴訟代理人，就本事件有為一切
    訴訟行為之權，並有民事訴訟法第70條第1 項但書及第2 項
    所列各行為之特別代理權」等語（系爭簡上案件卷一，第14
    頁正面、背面）。堪信原告確於系爭簡上案件繫屬之初，即
    委任鄭宇鎮為訴訟代理人，並有代為簽署和解筆錄之特別代
    理權，嗣後復未終止與鄭宇鎮之委任關係，則鄭宇鎮代理原
    告簽署系爭和解筆錄，自係合法代理，且原告與鄭宇鎮間有
    無婚姻關係，並不影響委任契約之效力，系爭和解筆錄之法
    律效果自應及於原告。原告雖辯稱：「系爭簡上案件未委任
    任何人」、「（趙秀月）的印章是假的，委任狀上趙秀月三
    字也不是原告簽名」云云（本院卷第81頁背面），惟原告既
    已知悉系爭簡上案件之繫屬，並收受85年4 月2 日之期日通
    知書，然未於該次期日到庭，亦未請假，事後更未曾詢問案
    件進度，若非已有委任訴訟代理人，何可能如此完全不加聞
    問？原告所辯顯與常情不符，無可採信。
  (二)復按，系爭簡上案件歷經85年4 月2 日、85年4 月23日、85
    年5 月3 日、85年12月6 日、85年12月27日、86年2 月3 日
    、86年6 月16日、86年11月24日、87年4 月27日、89年8 月
    8 日、89年8 月22日、89年11月21日、97年7 月29日、97年
    8 月26日準備期日（系爭簡上案件卷一，第15頁至第17頁，
    第30頁至第31頁，第35頁至第37頁、第45頁至第50頁、第55
    頁至第58頁，第74頁至第76頁，第83頁至第85頁，第90頁至
    第92頁，第122 頁至第123 頁，第127 頁至第129 頁，第
    137 頁至第139 頁。系爭簡上案件卷二，第206 頁至第207
    頁、第214 頁至第215 頁），原告均未曾到庭，而委由鄭宇
    鎮代理出席，如非確有委任鄭宇鎮為訴訟代理人，原告何可
    能於數年期間均未曾加以詢問案件進度？且其中85年4 月2
    日、86年6 月16日、87年4 月27日、97年8 月26日準備期日
    通知書（系爭簡上案件卷一，第12頁，第72頁，第89頁，第
    135 頁。系爭簡上案件卷二，第211 頁），及96年9 月11日
    所為，主文為「本院於87年4 月28日所為停止訴訟程序之裁
    定撤銷」之裁定（系爭簡上案件卷二，第58頁、第60頁），
    均係原告本人收受，且均係寄原告住所地臺北市○○區○○
    街153 巷1 號2 樓，並載明受送達人為「趙秀月之訴訟代理
    人鄭宇鎮」之意旨，原告諉稱不知系爭簡上案件委任及開庭
    情形或相關進度，實非可採。況原告自承伊與鄭宇鎮於95
    年8 月9 日離婚後，伊仍住於上開臺北市○○區○○街153
    巷1 號2 樓原住處，係鄭宇鎮搬離該址，97年的送達證書伊
    也沒有管，就是叫小孩拿給他爸爸等語（本院卷第82頁）。
    則原告於住所地收受庭期通知書等法院文件後，絲毫未加關
    切文件內容或案件進度，竟逕自交由已搬離該地址、與原告
    已無夫妻關係之鄭宇鎮處理，其行止顯與從未委任訴訟代理
    人之一般當事人之反應有間，堪信原告確實委任鄭宇鎮擔任
    系爭簡上案件之訴訟代理人，始可能將相關法院文書全部轉
    交鄭宇鎮處理。
  (三)綜上所述，原告確實委任鄭宇鎮擔任系爭簡上案件之訴訟代
    理人，且有特別代理權。從而，鄭宇鎮於97年8 月26日，代
    理原告簽署系爭和解筆錄，其效力自應及於原告。原告以鄭
    宇鎮未經合法代理為由，起訴請求確認被告對於系爭和解筆
    錄內容所之示之債權不存在，並進而請求被告應將依系爭和
    解筆錄內容所為，就系爭房地經臺北市松山地政事務所以97
    年南港字第109780號收件所設定之抵押權登記予以塗銷，均
    無理由，其訴應予駁回。
六、本件事證已臻明確，其餘兩造主張、陳述暨所提之證據，經
    審酌均與本院前揭判斷不生影響，爰不一一詳予論述，附此
    敘明。
七、據上論結，原告之訴為無理由，並依民事訴訟法第78條判決
    如主文。
中    華    民    國   100    年    5     月    18    日
                  民事第二庭  法  官  王怡雯
以上正本係照原本作成。
如對本判決上訴須於判決送達後 20 日內向本院提出上訴狀。如
委任律師提起上訴者，應一併繳納上訴審裁判費。
中    華    民    國   100    年    5     月    20    日
                              書記官  林冠伶